【裁判字號】    95,簡上,810
【裁判日期】    950929
【裁判案由】    毀棄損壞
【裁判全文】
臺灣高雄地方法院刑事判決             95年度簡上字第810號
上  訴  人
即  被  告  丙○○
上列上訴人即被告因毀棄損壞案件，不服本院高雄簡易庭中華民
國95年6 月8 日95年度簡字第3439號第一審刑事簡易判決（聲請
簡易判決處刑案號：94年度偵字第24072 號），提起上訴，本院
管轄之第二審合議庭判決如下：
    主  文
原判決關於丙○○部分撤銷。
丙○○共同損壞他人之告示牌，足以生損害於他人，累犯，處罰
金銀元貳仟元即新臺幣陸仟元，如易服勞役，以新臺幣壹仟元折
算壹日。
    事  實
一、丙○○前於民國91年間，因妨害名譽案件，經臺灣高等法院
    高雄分院以91年度上易字第1250號判處有期徒刑3 月確定，
    甫於92年1 月30日易科罰金執行完畢，詎仍不知悔改，緣其
    男友丁○○與戊○○因合夥開發位於高雄縣大寮鄉○○村○○路158 之130 號墓園，日生嫌隙，丁○○與丙○○遂另行
    成立天恩福園有限公司經營墓園，戊○○乃製作「此土地已
    與主思禮儀戊○○簽約開發為基督教玫瑰園。地主：丁○○
    不能擅自對外買賣」之壓克力材質告示牌，懸掛在墓園內。
    詎丁○○與丙○○於94年2 月11日上午10時許至該墓園內，
    見戊○○懸掛上開告示牌於遮陽棚桿子上，竟共同基於毀損
    之犯意聯絡，分持石塊丟擲上開告示牌，致該告示牌破裂，
    足生損害於戊○○。
二、案經戊○○訴由高雄縣政府警察局林園分局報請臺灣高雄地
    方法院檢察署檢察官偵查後聲請簡易判決處刑。
    理  由
一、證據之認定：
（一）被告丙○○於本院審理時，固坦承有於94年2 月11日上午
      10時許，與共同被告丁○○同至上開墓園之事實，惟矢口
      否認有何毀損之犯行，辯稱：當日僅係在該墓園拍照，並
      未動手拆卸告示牌，丁○○動手拆卸時，其亦未在場云云
      。
（二）本院認定被告有本案犯行之證據，各該證據之證據能力論
      述如下：
   1、告訴人戊○○於警詢時之指訴：
 （1）按被告以外之人於審判外之言詞或書面陳述，除法律有規
      定者外，不得作為證據；又於司法警察調查中所為之陳述
      ，與審判中不符時，其先前之陳述具有較可信之特別情況
      ，且為證明犯罪事實存否所必要者，得為證據，刑事訴訟
      法第159 條第1 項、第159 條之2 分別定有明文。
 （2）查告訴人戊○○於警詢時之指訴，係屬被告以外之人於審
      判外之言詞陳述，被告於本院準備程序時已就該部分供述
      之證據能力聲明異議，依法不得作為認定本案被告是否有
      罪之證據。
   2、證人乙○○於警詢時之陳述：
      證人乙○○於警詢時所為之陳述，為被告以外之人於審判
      外之言詞陳述，依刑事訴訟法第159 條第1 項規定，原則
      上不具證據能力；而證人乙○○所為之證述與與渠於本院
      審理時所為證述不相符合，是否得依刑事訴訟法第159 條
      之2 規定，認定渠於警詢時之陳述具有證據能力，應審核
      渠於警詢時之陳述，是否符合「具有較可信之特別情況（
      即可信性）」，且「為證明犯罪事實存否所必要（即必要
      性）」之要件，茲論述如下：
 （1）證人乙○○於警詢時所為陳述，係關乎渠目睹被告與共同
      被告丁○○共同毀損告訴人所有之物之過程，屬證明本案
      犯罪事實存否所必要者，而具有必要性無疑。
 （2）次按所謂「具有較可信之特別情況」，係指證人於司法警
      察調查中所為之陳述，與審判中不符，而其先前之陳述，
      從客觀上之環境或條件等情況加以觀察，有足以取代審判
      中反對詰問之可信性保證者而言。證人所為之先前陳述，
      相較於審判中之陳述，是否具有更可信之特別情況，應依
      其陳述時外部之客觀情況，綜合比較判斷之（最高法院94
      年臺上字第1785號判決參照）。而所謂「顯有不可信性」
      、「相對特別可信性」與「絕對特別可信性」，係指陳述
      是否出於供述者之真意、有無違法取供情事之信用性而言
      ，故應就偵查或調查筆錄製作之原因、過程及其功能等加
      以觀察其信用性，據以判斷該傳聞證據是否有顯不可信或
      有特別可信之情況而例外具有證據能力，並非對其陳述內
      容之證明力如何加以論斷，二者之層次有別，不容混淆（
      最高法院94年臺上字第629 號判決參照）。查上開警詢筆
      錄，係因告訴人向高雄縣政府警察局林園分局就被告與共
      同被告丁○○涉犯共同毀損犯行提出告訴，經警通知證人
      乙○○到場接受詢問，而上開筆錄之製作過程，經核並無
      遭警方違法取供之情事。且上開筆錄製作之時間，雖隔案
      發時間有數月之久，惟比較證人乙○○於本院95年9 月21
      日訊問時，應較接近於案發時間，記憶應較清晰，不致發
      生一般傳聞證據中證人記憶瑕疵之風險，應具有較可信之
      額外保證。又證人乙○○於本院訊問時，就本案相關事實
      ，有謂：「我只是做工的而已」、「時間已經很久了，不
      太記得丟什麼東西」等語，可見證人乙○○於本院審理期
      日到庭作證時，就攸關犯罪事實成立與否之重要案情，呈
      現避重就輕之情形。而證人乙○○於警詢時所述，復與渠
      於偵訊時證述情節相符，況渠於本院審理時，亦稱渠於警
      詢時所述應較為正確，顯然證人乙○○於警詢時所為陳述
      較之渠於本院審理時所為之證述具有特別可信之情況，自
      應依刑事訴訟法第159 條之2 規定，認渠於警詢之陳述，
      具有證據能力。
   3、告訴人戊○○於偵訊時之陳述：
 （1）按證人依法應具結而未具結，其證言不得作為證據，刑事
      訴訟法第158 條之3 定有明文；復按告訴人之指訴雖係以
      使被告受刑事訴追為目的，但非刑事訴訟法第3 條所稱之
      「當事人」，乃當事人以外之第三人，除依同法第271 條
      之1 規定到庭單純陳述意見時，毋庸具結外，如就與待證
      事實有重要關係之親身知覺、體驗事實陳述時，即居於證
      人之地位，依上開增訂公布之規定，自應依同法第186 條
      第1 項規定命其具結，使告訴人知悉其有據實陳述之義務
      ，以擔保其證言之真實性，該供述證據始具證據能力，如
      未踐行人證之法定調查程序，應不得作為證據（最高法院
      93 年 度臺上字第6838號裁判意旨參照）。
 （2）查告訴人戊○○於檢察官偵訊時，就與待證事實有重要關
      係之親身知覺、體驗事實所為陳述，並未經檢察官告以具
      結之義務及偽證罪之處罰，且未於供前或供後使其具結，
      是依前揭說明，該偵訊筆錄有關告訴人之證詞部分，無證
      據能力，本院自不得採為判斷之依據。
   4、證人乙○○於偵訊時所為證述：
 （1）按被告以外之人於偵訊中向檢察官所為之陳述，除顯有不
      可信之情況者外，得為證據，刑事訴訟法第159 條之1 第
      2 項定有明文；所謂不可信之情況，法院應審酌被告以外
      之人於陳述時之外在環境及情況，例如：陳述時之心理狀
      況、有無受到外力干擾等，以為判斷之依據，故係決定陳
      述有無證據能力，而非決定陳述內容之證明力（法院辦理
      刑事訴訟案件應行注意事項89參照），職是，被告以外之
      人前於偵查中已具結而為證述，除反對該項供述得具有證
      據能力之一方，已釋明「顯有不可信之情況」之理由外，
      除非顯有不可信之情況，皆得為證據。
 （2）經查，證人乙○○在檢察官偵查時，係以證人之身份，經
      檢察官告以具結之義務及偽證之處罰，經渠具結，而於負
      擔偽證罪之處罰心理下所為，係經以具結擔保其證述之真
      實性。又司法實務運作上，咸認偵查中檢察官向被告以外
      之人所取得之陳述，原則上均能遵守法律規定，不致違法
      取供，其可信性極高，因而明定除顯有不可信之情況者外
      ，得為證據。亦即，被告以外之人於偵查中依法應具結者
      已具結，向檢察官所為之陳述，原則上具有證據能力，於
      例外「顯有不可信之情況」，始不具證據能力。證人乙○○於檢察官訊問時，並無證據顯示係遭受強暴、脅迫、詐
      欺、利誘等外力干擾情形，或在影響其心理狀況致妨礙其
      自由陳述等顯不可信之情況下所為，既無顯不可信之情況
      ，證人乙○○於偵查中向檢察官所述，自有證據能力。
   5、共同被告丁○○於偵訊時所為陳述：
 （1）按被告以外之人於偵查中向檢察官所為陳述，除顯有不可
      信之情況者外，得為證據，刑事訴訟法第159 條之1 第2
      項定有明文。次按證人、鑑定人依法應具結而未具結者，
      其證言或鑑定意見，不得作為證據，刑事訴訟法第158條
      之3 定有明文。而同法第159 條之1 第2 項雖規定，被告
      以外之人於偵查中向檢察官所為之陳述，除顯有不可信之
      情況者外，得為證據。惟該被告以外之人（含共同被告、
      共犯、被害人、證人等），於偵查中向檢察官所為之陳述
      ，性質上仍屬傳聞證據（即審判外之陳述），然因檢察官
      依法有訊問被告、證人及鑑定人之權，證人、鑑定人且須
      「具結」，而檢察官向被告以外之人所取得之陳述，原則
      上均能遵守法律規定，不致違法取供，其可信性極高，為
      兼顧理論與實務，因而規定除顯有不可信之情況者外，得
      為證據（參考刑事訴訟法第159 條之1 立法理由）。但被
      告以外之人於偵查中向檢察官所為之陳述，仍應依法具結
      ，始有證據能力（最高法院94年度臺上字第1644號判決意
      旨參照）。查本案共同被告丁○○於檢察官偵訊時，係以
      被告身分接受訊問，並未依法具結，揆諸上開說明，共同
      被告丁○○於檢察官偵訊時所為陳述，尚未可依刑事訴訟
      法第159條之1第2項規定，認有證據能力。
 （2）另按被告以外之人（包括證人、鑑定人、告訴人、被害人
      及共同被告等）於審判外之陳述雖不符刑事訴訟法第159
      條之1 至之4 等四條之規定，而經當事人於審判程序同意
      作為證據，法院審酌該言詞陳述或書面陳述作成時之情況
      ，認為適當者，亦得為證據；當事人、代理人或辯護人於
      法院調查證據時，知有刑事訴訟法第159 條第1 項不得為
      證據之情形，而未於言詞辯論終結前聲明異議者，視為有
      前項之同意，同法第159 條之5 定有明文。立法意旨在於
      傳聞證據未經當事人之反對詰問予以核實，原則上先予排
      除。惟若當事人已放棄反對詰問權，於審判程序中表明同
      意該等傳聞證據可作為證據；或於言詞辯論終結前未聲明
      異議，基於尊重當事人對傳聞證據之處分權，及證據資料
      愈豐富，愈有助於真實發見之理念，且強化言詞辯論主義
      ，使訴訟程序得以順暢進行，上開傳聞證據亦均具有證據
      能力。共同被告丁○○於偵訊時所為陳述，雖未經具結擔
      保其證言之真實性，惟被告於本案調查證據時，未於言詞
      辯論終結前聲請異議，本院審酌共同被告丁○○與被告並
      無嫌隙，應無造假之理，況上開所述係於檢察官面前所為
      ，並非非法取得，亦無證明力明顯過低之情形，是應得採
      為證據。
  (三)茲就上開具有證據能力之證據，認定事實如下：
      上開犯罪事實，業據證人乙○○於警詢、偵訊及本院審理
      時證述明確，復有經毀損之告示牌照片2 張在卷足佐。另
      證人乙○○與被告素無嫌隙，此據被告於警詢時供陳明確
      （見94年9 月2 日警詢筆錄），又證人乙○○於偵訊及本
      院審理時俱經以具結擔保其證述之真實性，衡情應無故為
      誣陷被告並自陷偽證罪處罰危險之理。反觀證人即共同被
      告丁○○係被告之同居人，亦據被告於警詢時供承明確（
      見同上警詢筆錄），而證人即共同被告丁○○於本院審理
      時結證稱：被告當日離渠很遠，在整理花木云云（見本院
      95 年9月21日審判筆錄），經核與被告所辯：其當時在他
      處拍照云云相迥（見本院95年8 月11日準備程序筆錄），
      足徵證人丁○○所述恐有偏袒被告之虞，尚非可依證人丁○○所言，逕為裁判之基礎。綜上所述，被告上開所辯，
      顯係事後圖卸刑責之詞，不足採信。本案事證已臻明確，
      應依法論科。
二、論罪科刑之法律適用：
（一）查被告丙○○行為後，刑法業於94年2 月2 日經總統以華
      總一義字第09 400014901號令修正公布，並於95年7 月1
      日施行，刑法施行法第1 條之1 亦於95年6 月14日經總統
      以華總一義字第09500085181 號令公布施行，參酌最高法
      院95年5 月23日刑事庭第8 次會議決議，修正後刑法第2
      條第1 項之規定，係規範行為後法律變更所生新舊法律比
      較適用之準據法，於修正後刑法施行後，應適用修正後刑
      法第2 條第1 項之規定，為「從舊從輕」之比較。另於比
      較時應就罪刑有關之共犯、未遂犯、想像競合犯、牽連犯
      、連續犯、結合犯，以及累犯加重、自首減輕暨其他法定
      加減原因（如身分加減）與加減比例等一切情形，本於統
      一性及整體性原則，綜其全部罪刑之結果而為比較。本院
      審酌：
   1、就共同正犯之規定部分，修正前刑法第28條規定：「二人
      以上共同實施犯罪之行為者，皆為正犯。」，修正後刑法
      第28條規定：「二人以上共同實行犯罪之行為者，皆為正
      犯。」。修正後刑法第28條規定之共同正犯，基於個人責
      任原則及法治國人權保障，限於直接從事構成犯罪事實之
      行為者（含共謀共同正犯），排除「陰謀共同正犯」及「
      預備共同正犯」之類型，是修正後之共同正犯之可罰性要
      件之範圍業已限縮，應以修正後之規定較有利於行為人，
      惟本案被告與證人丁○○對於本案犯行有犯意聯絡及行為
      分擔，不論依修正前之刑法第28條，或修正後之刑法第28
      條之規定，均構成共同正犯，對被告而言並無有利或不利
      之情形。
   2、新修正刑法第47條關於累犯之規定，增加犯罪行為人之再
      犯係出於「故意」者，始有累犯加重之適用。本案被告再
      犯本案之罪，係出於故意，無論依修正前或修正後之刑法
      第47條規定（修正後係刑法第47條第1 項），均構成累犯
      ，依新修正之刑法第2 條第1 項前段之規定，應適用行為
      時之修正前刑法第47條規定論處。
   3、刑法分則編各罪所定罰金之貨幣單位原為銀元，且依修正
      前刑法第33條第5 款規定，罰金刑為1 銀元以上，而有關
      罰金倍數之調整及銀元與新臺幣之折算標準，則定有「罰
      金罰鍰標準條例」及「現行法規所定貨幣單位折算新臺幣
      條例」，除罰金以1 銀元折算3 元新台幣外，並將72年6
      月26日以前修正之刑法部分條文罰金數額提高2 至10倍，
      其後修正者則不再提高倍數；嗣修正後刑法第33條第5 款
      則將罰金刑提高為新臺幣1 千元以上，並以百元計算之，
      且因刑法第33條第5 款所定罰金貨幣單位既已改為新臺幣
      ，刑法分則編各罪所定罰金之貨幣單位亦應配合修正為新
      臺幣，且考量刑法修正施行後，不再施用「現行法規所定
      貨幣單位折算新台幣條例」，為使刑法分則編各罪所定罰
      金之最高數額與刑法修正前趨於一致，爰增訂刑法施行法
      第1 條之1 規定，將刑法分則編各罪所定罰金之貨幣單位
      均改為新臺幣，並將72年6 月26日以前修正之刑法部分條
      文罰金數額提高為30倍，其後修正者則提高為3 倍。是以
      刑法分則編各罪所定罰金刑之最高數額，於上開規定修正
      後仍屬一致，並無不同；但有關罰金刑之最低數額，則比
      修正前提高，從而自以修正前之規定較為有利。
   4、經綜合比較前述各項法律變更之結果後，修正前之刑法相
      關規定對被告較為有利，依據刑法第2 條第1 項前段規定
      ，即應一體適用修正前刑法相關規定。
（二）核被告所為，係犯刑法第354 條之毀損罪。被告與丁○○
      間就本案犯行，有犯意聯絡與行為分擔，為共同正犯。另
      被告前於91年間，因妨害名譽案件，經臺灣高等法院高雄
      分院以91年度上易字第1250號判處有期徒刑3 月確定，甫
      於92年1 月30日易科罰金執行完畢，此有臺灣高等法院被
      告前案紀錄表1 在卷足憑，其於有期徒刑執行完畢後5年
      內，再犯本案有期徒刑以上之罪，為累犯，應依修正前刑
      法第47條規定加重其刑，原審以被告罪證明確，而予論罪
      科刑，並就所處罰金刑，諭知易服勞役之折算標準，固非
      無見，惟刑法第354 條之法定刑，及同法第42條關於易刑
      處分之折算標準均有修正（詳下述），原審法院未及比較
      適用，容有未洽。被告上訴意旨否認上開犯行，指摘原判
      決不當，雖無理由，然原審判決既有可議之處，自應由本
      院予以撤銷改判。爰審酌被告僅因丁○○與告訴人間之合
      夥糾紛，動輒使用暴力損壞告訴人所有之物，法治觀念淡
      薄，犯後猶匿詞狡飾，圖卸刑責，難認已有悔悟之意，且
      迄今仍未與告訴人達成和解，賠償告訴人損失等一切情狀
      ，量處如主文所示之刑。
（三）又按被告行為時之刑法第42條第2 項前段規定：「易服勞
      役以一元以上三元以下，折算一日。」被告行為時之易服
      勞役折算標準，修正前罰金罰鍰提高標準條例第2 條前段
      （現已刪除）規定，就其原定數額提高為100 倍折算1日
      ，則本案被告行為時之易服勞役折算標準，應以銀元100
      元以上300 元以下折算1 日，經折算為新臺幣後，應以新
      臺幣300 元以上900 元以下折算為1 日。惟95年7 月1 日
      修正公布施行之刑法第42條第3 項前段則規定：「易服勞
      役以新臺幣一千元、二千元或三千元折算一日。」比較修
      正前後之易服勞役折算標準，95年7 月1 日修正公布施行
      後之規定，顯較有利於受刑人，而以修正後之規定有利於
      行為人，故應依刑法第2 條第1 項但書之規定，適用修正
      後刑法第42條第3 項前段之規定，而定其折算之標準。爰
      就被告上開宣告刑，審酌被告係高職畢業，經濟能力小康
      ，應有繳納罰金之能力，且本案所宣告之罰金刑尚非至鉅
      ，如以較高之折算標準易服勞役，勢將難達警惕之效果等
      情狀，諭知如易服勞役部分，以1 千元折算1 日之折算標
      準。
（四）再者，雖本案就刑法第354 條法定罰金刑部分，認以修正
      前之舊法有利於被告，而就易服勞役部分，則以修正後之
      新法有利於被告，若分別適用新舊法，似有割裂適用法律
      之疑慮。惟按刑事審判之過程，無非係認事、用法、量刑
      。法院於依證據法則認定犯罪事實後，須依事實決定所應
      適用之構成要件與罪刑加重、減輕事由等相關法律，再依
      刑法第57條各款所列標準而為量刑。此時，若所量處之刑
      罰符合易科罰金或易服勞役等易刑處分之法定要件者，始
      須再另諭知易刑處分之折算標準。而於量刑前之決定應適
      用法律階段，須綜合罪刑有關之共犯、未遂犯、想像競合
      犯、牽連犯、連續犯、結合犯，以及累犯加重、自首減輕
      暨其他法定加減原因 (如身分加減)與 加減例等一切情形
      ，綜其全部罪刑之結果而為比較（參最高法院95年第8 次
      刑庭會議決議一之 (四)） 後，始得依刑法第2 條第1 項
      之規定，決定應適用之構成要件、加重減輕事由等相關新
      舊法律，再依所決定適用之新舊法，依法量刑。易言之，
      在量刑之前，即須先就構成要件、加重減輕事由等罪刑有
      關之相關規定，比較新舊法之規定後，決定應一體適用之
      新法或舊法。而易科罰金或易服勞役等易刑處分，既係於
      量刑後始應決定之事項，則自無從與量刑前所應適用之法
      律一併綜合比較。故此時縱有分別依新舊法而為適用之情
      形，亦無不當或不法，附此敘明。
據上論斷，應依刑事訴訟法第455 條之1 第3 項、第369 條第1
項前段、第364 條、第299 條第1 項前段，刑法第2 條第1 項、
第354 條、第42條第3 項前段、修正前第28條、第47條，罰金罰
鍰提高標準條例第1 條前段、修正前罰金罰鍰提高標準條例第2
條，判決如主文。
本案經檢察官甲○○到庭執行職務。
中    華    民    國    95    年    9     月    29    日
                  刑事第九庭審判長法  官  王啟明
                                  法  官  王奕勛
                                  法  官  謝梨敏
以上正本證明與原本無異。
不得上訴。
                                書記官  林志衡
中    華    民    國    95    年    9     月    29    日
中華民國刑法第354條
毀棄、損壞前二條以外之他人之物或致令不堪用，足以生損害於
公眾或他人者，處2年以下有期徒刑、拘役或500百元以下罰金。


司法院資訊處製作；財團法人民間司法改革基金會備份。
